臺灣士林地方法院民事判決
109年度重訴字第495號
原      告  吳慧淑  
訴訟代理人  南雪貞律師
被      告  王德成  
訴訟代理人  王永嘉  
被      告  盧正炘  
            盧諺    

共      同
訴訟代理人  蔡湘蓁律師
上列當事人間請求回復原狀等事件，本院於民國111年6月2日言
詞辯論終結，判決如下：
    主      文
被告王德成應將臺北市○○區○○街○○○○○號屋頂平台上如臺北市建
成地政事務所民國一百一十年十二月十七日北市建地測字第一一
０七０一七七六三號函所附複丈成果圖（即本判決附圖）所示編號
B（面積四十四點五二平方公尺）、編號C（面積０點四五平方公
尺）、編號D（面積四點四一平方公尺）之增建物拆除。
被告盧正炘、盧諺應將臺北市○○區○○街○○○○○號屋頂平台上如前
項複丈成果圖所示編號A（面積六０點一平方公尺）之增建物拆除
。
原告其餘之訴駁回。
訴訟費用由原告負擔二分之一，被告王德成負擔十分之二，被告
盧正炘、盧諺負擔十分之三。
本判決第一項於原告以新臺幣貳佰陸拾捌萬貳仟元為被告王德成
供擔保後，得假執行；但被告王德成以新臺幣捌拾玖萬肆仟元為
原告預供擔保，得免為假執行。
本判決第二項於原告以新臺幣參佰貳拾玖萬壹仟元為被告盧正炘
、盧諺供擔保後，得假執行；但被告盧正炘、盧諺以新臺幣壹佰
零玖萬柒仟元為原告預供擔保，得免為假執行。
原告其餘假執行之聲請駁回。
    事實及理由
壹、程序事項
一、按原告於判決確定前，得撤回訴之全部或一部。但被告已為
    本案之言詞辯論者，應得其同意；訴之撤回，以書狀撤回者
    ，自撤回書狀送達之日起，10日內未提出異議者，視為同意
    撤回；不變更訴訟標的，而補充或更正事實上或法律上之陳
    述者，非為訴之變更或追加，民事訴訟法第262條第1項、第
    4項、第256條分別定有明文。查，原告起訴時，係依民法第
    767條第1項、第821條、第179條等規定，聲明求為：㈠被告
    王德成（下就被告3人合稱為被告，如單指其一則逕稱姓名
    ）應將門牌號碼臺北市○○區○○街00○0號房屋（按，即35號4
    樓，下稱35之4號房屋）屋頂平台（下稱35號平台）上之增
    建物拆除，並將35號平台騰空返還予原告及其他共有人全體
    ；㈡盧正炘、盧諺應將門牌號碼臺北市○○區○○街00○0號房屋
    （按，即37號4樓，下稱37之4號房屋）屋頂平台（下稱37號
    平台）上之增建物拆除，並將37號平台騰空返還予原告及其
    他共有人全體；㈢王德成應給付原告新臺幣（下同）6萬2,15
    8元；㈣盧正炘、盧諺應給付原告6萬5,968元；㈤願供擔保，
    請准宣告假執行（見本院109年度士調字第338號卷第4頁）
    。嗣於訴訟進行中，原告以書狀撤回不當得利之訴訟標的及
    聲明（見本院卷第92頁至第93頁），被告均未於書狀送達之
    日起10日內提出異議，視為同意撤回；原告又依履勘實測結
    果改易原聲明請求拆除地上物與返還土地之範圍，其最終聲
    明為：㈠王德成應將坐落35號平台上如臺北市建成地政事務
    所民國110年12月17日複丈成果圖（下稱附圖）所示編號B（
    面積44.52平方公尺）、編號C（面積0.45平方公尺）、編號
    D（面積4.41平方公尺）之增建物（下合稱B至D增建物）拆
    除，並將35號平台騰空返還予原告及其他共有人；㈡盧正炘
    、盧諺應將坐落37號平台如附圖所示編號A（面積60.1平方
    公尺）之增建物（下稱A增建物，與B至D增建物合稱系爭增
    建物）拆除，並將37號平台騰空返還予原告及其他共有人；
    ㈢願供擔保，請准宣告假執行（見本院卷第272頁）。揆諸前
    揭規定，原告所為訴之變更核無不合，應予准許。
二、王德成經合法通知，無正當理由未於言詞辯論期日到場，核
    無民事訴訟法第386條各款所列情形，爰依原告聲請，由其
    一造辯論而為判決。
貳、實體事項
一、原告主張：門牌號碼臺北市○○區○○街00號、35號、37號房屋
    係基於同一張建築執照所興建，為1座4層樓共計12戶之集合
    式住宅（下稱系爭建築），系爭建築之屋頂平台（下稱系爭
    平台）原始建築設計係互相連通，無任何圍牆或屏障，自屬
    系爭建築全體12戶住戶所共有。伊為上址35之2號房屋（按
    ，即35號2樓，下稱35之2號房屋）所有權人，王德成為35之
    4號房屋所有權人，盧正炘、盧諺則為37之3號、37之4號房
    屋所有權人，應有部分各2分之1。被告未經系爭建築其餘住
    戶同意，王德成擅自在35號平台上建造B至D增建物，占用系
    爭平台面積44.52、0.45、4.41平方公尺，共計49.38平方公
    尺；盧正炘、盧諺擅自在37號平台建造A增建物，占用系爭
    平台面積60.1平方公尺，渠等無正當合法權源占用系爭平台
    ，妨害伊與其他共有人所有權之行使，並對系爭平台避難逃
    生之防災功能造成危害，且影響系爭建築之載重設計，伊自
    得請求被告拆除系爭增建物並返還所占用之系爭平台予全體
    共有人。為此，爰依民法第767條第1項中段、第821條規定
    ，提起本件訴訟等語。並聲明：㈠王德成應將B至D增建物拆
    除，並將35號平台騰空返還予原告及其他共有人；㈡盧正炘
    、盧諺應將A增建物拆除，並將37號平台騰空返還予原告及
    其他共有人；㈢願供擔保，請准宣告假執行。
二、盧正炘、盧諺則以：原告所有之35之2號房屋係坐落於臺北
    市○○區○○段0○段000○000地號土地上，伊所有之37之3號、37
    之4號房屋則係坐落於同小段337地號土地上，原告既非337
    地號土地之所有權人，自無從對坐落其上之37號平台主張所
    有權。又35號、37號房屋有各自獨立之出入口，互不相通，
    其上35號、37號平台亦有建築構造上之區隔設施，生活空間
    及出入空間各自獨立，是35號、37號平台應非系爭建築全體
    12戶所共有，而係分歸35號1至4樓、37號1至4樓所有權人共
    有。而37號1至4樓住戶間早有分管協議，即由1、2樓住戶分
    管使用地下室，伊即3、4樓住戶分管使用37號平台。退步言
    之，縱系爭平台為系爭建築全體12戶住戶所共有，然系爭增
    建物至遲於80年以前即已存在，35號、37號平台間長年以來
    亦有矮牆隔開，未曾提供彼此住戶連通使用，系爭建築全體
    12戶住戶對於系爭增建物之存在可共見共聞，迄今至少30年
    均相互容忍而無反對之意，亦足見全體住戶間有默示分管契
    約存在，原告於104年間取得35之2號房屋所有權時，自已明
    知或可得而知該默示分管契約存在，而無可能認其有權使用
    37號平台。又A增建物係位於37號平台上，並未對原告房屋
    所在之35號建物產生垂直承重力之影響，且35號、37號平台
    早已建造矮牆隔開數十年，A增建物之存在亦無影響住戶避
    難逃生。原告係訴外人為聖得福建設開發股份有限公司（下
    稱聖得福公司）之人頭，係因伊不同意聖得福公司推動之都
    市更新開發案，原告始出於報復目的提出本件訴訟，所為違
    反誠實信用原則而屬權利濫用等語，資為抗辯，並聲明：㈠
    原告之訴及假執行之聲請均駁回；㈡如受不利之判決，願供
    擔保請准宣告免為假執行。
三、王德成未於言詞辯論期日到場，亦未提出書狀作何聲明或陳
    述。　　
四、兩造不爭執之事實（見本院卷第286頁至第287頁，並依本院
    論述之妥適，而調整文字及內容）：
㈠、原告於104年10月21日以買賣為原因，登記取得35之2號房屋
    所有權。
㈡、王德成於60年10月12日，經辦理所有權第一次登記而取得35
    之4號房屋所有權。
㈢、盧正炘、盧諺於96年1月15日以買賣為原因，登記取得37之3
    、37之4號房屋所有權，應有部分各為2分之1。
㈣、35之2號、35之4號房屋坐落在臺北市○○區○○段0○段000○000地
    號土地上，此揭土地所有權人為原告、王德成、訴外人王永
    騰、王永嘉，應有部分各為4分之1。
㈤、37之3號、37之4號房屋坐落在臺北市○○區○○段0○段000地號土
    地上，該土地所有權人為盧正炘、盧諺及訴外人張錕江，應
    有部分各為4分之1、4分之1、2分之1。
㈥、35號平台上有王德成所有之B至D增建物，占用面積各44.52平
    方公尺、0.45平方公尺、4.41平方公尺。
㈦、37號平台上有盧正炘、盧諺所有之A增建物，占用面積為60.1
    平方公尺。
㈧、門牌號碼臺北市○○區○○街00號、35號、37號為連棟式集合住
    宅，同屬臺北市工務局58年建字第10號建築執照內之建築地
    址；依上開建築執照內所附竣工圖所示，系爭建築原始之建
    築設計，系爭平台係相通，且無增建物。
㈨、35、37號平台目前無法直接相通；33號、35號平台則可互通
    。35號、37號建物係透過不同樓梯通往其上平台。
五、本院之判斷：　　
㈠、系爭平台應由系爭建築全體12戶住戶所共有。
　1.按數人區分一建築物而各有其一部者，該建築物及其附屬物
    之共同部分，推定為各所有人之共有，98年1月23日修正前
    民法第799條前段定有明文。又區分所有之公寓大樓，所有
    權之客體，可分為專有部分及共有部分，其頂樓平台既屬該
    建物之一部，且係為維護大樓之安全與外觀所必要，性質上
    不許分割而成為專有部分，應由全體住戶共有使用，自屬該
    大樓之共同部分，依民法第799條規定，應推定為大樓各區
    分所有人之共有，縱未經登記，仍不失其共有之性質。
　2.查，系爭建築為連棟式4層樓集合住宅，一共12戶，同屬臺
    北市工務局58年建字第10號建築執照內之建築地址，其中33
    號房屋坐落於重測前臺北市○○區○○段00○00○0地號土地（重
    測後為臺北市○○區○○段0○段000○000地號土地），35號房屋
    坐落於重測前同段18、19地號土地（重測後為同小段338、3
    39地號土地），37號房屋坐落於重測前同段16、17地號土地
    （重測後為同小段337地號土地）上等情，為兩造所不爭（
    見不爭執事項㈣、㈤），且有臺北市工務局58建字第10號建築
    執照、建築物使用執照申請書、60年使字第11號使用執照存
    根、新舊地建號查詢、地籍圖謄本、臺北市政府地政局歷史
    圖資展示系統地籍查詢結果、臺北市建成地政事務所111年4
    月21日北市建地籍字第1117005348號函暨所附前揭土地、建
    物之公務用謄本等可稽（見本院卷第103頁至第105頁、第15
    6頁至第163頁、第310頁至第338頁），並經本院向臺北市建
    築管理工程處調取上開使用執照卷查閱無訛，堪信為真實。
    審諸系爭建築此一12戶連棟式4層樓集合住宅，於建築完成
    時既屬一整體區分所有建物，而系爭增建物所在之系爭平台
    ，則位於系爭建築頂部，原始建築完成時，彼此間並無區隔
    ，得互相連通，為兩造所不爭（見不爭執事項㈧），且有上
    開使用執照卷內所附之竣工圖、屋頂平面圖及原始建築完成
    照片可參（見本院卷第106頁至第107頁），堪認系爭平台在
    構造、功能及使用目的上，乃屬系爭建築之共用部分甚明，
    此不因系爭建築建造完成時之地政法規，尚未規定系爭建築
    基地須辦理合併為同一地號，而影響系爭建築為一區分所有
    建物，及系爭平台應屬系爭建築全體區分所有權人共有之認
    定。是盧正炘、盧諺辯稱37號平台僅為37號1至4樓房屋所有
    人所共有云云，尚有誤解，應無足採。
㈡、被告就35號、37號平台應有約定專用權。
  1.按公寓大廈專有部分以外之其他部分及不屬專有之附屬建築
    物，而供共同使用者，為共用部分；公寓大廈共用部分經約
    定供特定區分所有人使用者，為約定專用部分，公寓大廈管
    理條例（下稱公寓條例）第3條第4款、第5款分別定有明文
    。且依公寓條例第55條第2項規定，公寓條例於84年6月30日
    施行前已取得建造執照之公寓大廈，其區分所有人就公寓大
    廈共有部分約定專用，並不受公寓條例第7條各款不得為約
    定專用部分之限制。查，系爭建築係於59年12月28日建築完
    成，於60年1月9日取得使用執照，並於60年10月12日完成第
    一次登記等情，有系爭建築之建築物使用執照申請書、臺北
    市政府工務局建築物使用執照存根、系爭建築之登記謄本及
    異動索引等可查（見本院卷第104頁至第105頁、第156頁、
    第224頁至第226頁、第230頁至第231頁、第234頁至第235頁
    、第238頁至第240頁、第338頁），可知系爭建築係於84年6
    月30日公寓條例施行前已取得建造執照並完成登記之公寓大
    廈，不受公寓條例第7條所定不得將系爭平台約定供特定區
    分所有權人使用之限制。
  2.次按共有物分管之約定，不以訂立書面為必要，倘共有人間
    實際上劃定使用範圍，對各自占有管領之部分，互相容忍，
    對於他共有人使用、收益各自占有之土地，未予干涉，已歷
    有年所，即非不得認有默示分管契約之存在。再所謂默示同
    意，除表意人之舉動或其他情事，足以間接推知其有承諾之
    效果意思者外，倘單純之沈默，依交易上之慣例或特定人間
    之特別情事，在一般社會之通念，可認為有一定之意思表示
    者，亦非不得謂為默示之意思表示。又倘共有人已按分管契
    約占有共有物之特定部分，他共有人嗣後將其應有部分讓與
    第三人，除有特別情事外，其受讓人對於分管契約之存在，
    通常即有可得而知之情形，而應受分管契約之拘束。查：
　⑴系爭建築雖係一整體區分所有建物，然依其建造完成時之原
    始建築設計，係33號、35號、37號各有獨立之出入口，其中
    33號設有1大門供該棟住戶使用，35號、37號則均係1樓住戶
    有獨立大門，另設1大門及共用樓梯供通往2樓至4樓，此有
    系爭建築各樓層竣工平面圖、剖立面圖、正立面圖等可參（
    見本院卷第348頁至第354頁、第404頁），亦核與現場照片
    所示情形相符（見本院卷第120頁、第356頁至第372頁、第3
    78頁、第382頁、第386頁至第390頁、第398頁至第402頁）
    ，可徵系爭建築之原始建築設計與一般公寓各住戶係經由共
    用大門及樓梯進出之情，並不相同。
　⑵再由證人即系爭建築原始起造人盧林得貴之子盧忠政具結證
    稱：伊是盧諺的爸爸、盧正炘的哥哥，從出生就住在37號之
    3、37號之4房屋，60年時系爭建築改建完成，伊還是繼續居
    住在那邊到現在；當初是33號要改建，因為是土造的房屋，
    改建時會影響到我們房子，所以33號就找我們一起重蓋，我
    們只有出地，33號陳先生去找37號之1、37號之2張先生一起
    出資，蓋成現在的房子；當初協調的結果，37號1、2樓就給
    張先生，我們分到37號3、4樓；改建時就講好樓梯、出入口
    各自分開，沒有共用的樓梯，37號1、2樓自己有內梯，3、4
    樓樓梯只有3、4樓自己在用，1、2樓沒有在使用。59年房屋
    改建，工務局來審查並發使用執照後，我們就將37號平台上
    的圍牆蓋起來了，37號平台都是我們自己在用；係在70年時
    ，35號先蓋好頂樓加蓋，當時的師傅也順便蓋37號的頂樓，
    因為兄弟人多、住不下，所以才加蓋，37號頂樓加蓋建造完
    成後，都是我們在使用，已經40幾年了，沒有人有反對的意
    見，就我所知，也沒有任何人向我或我的親屬要求使用37號
    平台；系爭建築有地下室，都是各號1樓在使用，要從1樓房
    屋內的樓梯進去等語（見本院卷第207頁至第212頁），兼衡
    80年間之航測影像已可見系爭增建物（見本院卷第112頁）
    ，可見證人盧忠政前揭所述35、37號平台分由35號、37號頂
    樓房屋所有權人興建系爭增建物而為占有、使用，並興建圍
    牆加以區隔，迄今已近40年等情，應屬可信。
  ⑶再A增建物面積為60.1平方公尺，B至D增建物面積總計49.38
    平方公尺，面積非小，甚為明顯，自系爭建築外觀即可輕易
    得知其存在。並佐以35號、37號平台僅能由位於35號、37號
    4樓私有領域之內部樓梯始能進入，上開通行狀況更是37號4
    樓房屋之原始建築設計即有等節，有系爭建築3、4樓平面竣
    工圖及現場照片可稽（見本院卷第352頁、第368頁、第392
    頁），且為兩造所一致是認（見本院卷第423頁），復核與
    證人盧忠政證稱：我們加蓋頂樓增建物後，37號平台有2個
    水塔，1個是37號1、2樓使用，另1個是37號3、4樓使用，37
    號1、2樓住戶要經過我們家才能上去37號平台，他們要修水
    塔時，就跟我們講，我們就讓師傅上去維修等語相符（見本
    院卷第210頁至第212頁）。是由系爭建築之建築緣由、原始
    設計樣式及系爭平台之長期占有使用狀況及通行方式等各節
    ，堪認35號、37號平台係由35號、37號4樓住戶專用之情形
    ，為系爭建築其他區分所有權人所互相容忍、未予干涉，且
    已歷有年所。。
  3.綜酌上情，堪認原告之前手與系爭建築之其他區分所有權人
    間，就35號、37號頂樓住戶於系爭平台加蓋系爭增建物，而
    為占有、使用35號、37號平台，互相容忍，未予干涉，迄今
    至少已歷30餘年之久，盧正炘、盧諺辯稱含原告前手在內之
    系爭建築全體區分所有權人間，已成立就35號、37號平台由
    該號頂樓住戶占有、使用之默示分管契約，應非無據。而系
    爭增建物面積非小，由系爭建築外觀可輕易得知其存在，已
    如前述，益見原告受讓35之2號房屋所有權時，對於上開分
    管契約之存在，通常即有可得而知之情形，自應受該分管契
    約之拘束。從而，被告占有、使用35號、37號平台即有正當
    法律權源，原告主張被告無權占有，應無理由。
㈢、被告在35號、37號平台上增建系爭增建物，已逾越使用用途
    。
　1.按物之使用，乃指依物之用法，不毀損其物體或變更其性質
    ，以供吾人需要而言，而大樓屋頂平台之用途，一般作為火
    災之避難場、電梯之機械室、屋頂之出入口、避雷針、共同
    天線、火災時之通路，如住戶於屋頂平台加蓋建物，影響全
    建築物之景觀及住戶之安全，已達變更屋頂之用途或性質，
    自非適當，共有人為全體共有人之利益，自得本於所有權請
    求除去之（最高法院92年度台上字第41號判決意旨參照）。
    被告為35號、37號房屋4樓所有權人，依分管契約就35號、3
    7號平台享有約定專用權，而得管理使用35號、37號平台，
    已如前述，惟揆諸前揭說明，35號、37號平台仍應保持平台
    之原狀而為使用，始得謂本於共有物本來之用法，依其性質
    、構造而為使用。而系爭增建物係以水泥、磁磚搭建而成，
    設有門窗及冷氣等物，供被告各自居住、生活使用，35號、
    37號平台間設有矮牆而互不相通，A增建物占用之範圍甚至
    已達37號平台全部等情，有本院110年9月16日勘驗筆錄及現
    場照片可考（見本院卷第148頁、第392頁至第394頁），顯
    見被告搭建系爭增建物以占有、使用35號、37號平台，已變
    更系爭平台之原始設計，改變系爭建築整體景觀，並影響住
    戶防災逃生之動線及面積，已致系爭平台喪失其作為防火避
    難空間、通路等設置目的而變更其用途，顯逾一般社會通念
    所能接受之管理使用方式，而對系爭建築全體住戶生命財產
    造成嚴重影響，自非適法。盧正炘、盧諺辯稱系爭建築本有
    各自獨立之出入口，系爭增建物並未影響住戶防災逃生云云
    ，難認有據。
  2.按所有人對於對於妨害其所有權者，得請求除去之；各共有
    人對於第三人，得就共有物之全部為本於所有權之請求，民
    法第767條第1項中段、第821條前段分別定有明文。本件被
    告為系爭增建物之事實上處分權人，系爭增建物已逾越35號
    、37號平台約定專用之目的而為目的外之使用，則原告依前
    揭規定，請求具處分權之被告將系爭增建物拆除，自屬有據
    。惟如前所述，被告既對35號、37號平台有約定專用權，而
    非無權占有，是原告主張依所有物返還請求權，請求被告將
    35號、37號平台騰空返還予原告及其他共有人，即難謂有據
    。
㈣、原告提起本件訴訟並無權利濫用情事。
　　按權利之行使，不得違反公共利益，或以損害他人為主要目
    的；行使權利，履行義務，應依誠實及信用方法，民法第14
    8條定有明文。民法第148條係規定行使權利，不得以損害他
    人為主要目的，若當事人行使權利，雖足使他人喪失利益，
    而茍非以損害他人為主要目的，即不在該條所定範圍之內（
    最高法院45年台上字第105號裁判意旨參照）。是以行使權
    利者，主觀上若非專以損害他人為主要目的，縱因行使權利
    影響他人之利益，亦難認係權利濫用。至於權利之行使是否
    以損害他人為主要目的，應就權利人因權利行使所能取得之
    利益，與他人及國家社會因其權利行使所受之損失，比較衡
    量以定之。本件被告使用35號、37號平台之方式，已違反系
    爭平台之設置目的及通常使用方法，業如前述，原告請求被
    告拆除系爭增建物，係本於共有人地位正當行使所有權，非
    專以損害被告為目的，其訴請拆除系爭增建物，縱因此影響
    被告現實使用之利益，然對系爭建築全體住戶生命財產安全
    、居住環境品質均有助益，自難認被原告提起本件訴訟有何
    權利濫用或違反誠信原則之情事。況盧正炘、盧諺就其所辯
    原告係聖得福公司之人頭，係因其杯葛聖得福公司所提都市
    更新計畫案，原告始提起本件訴訟以為報復等詞，並未提出
    直接之證據以為證明，而屬臆測之詞，且縱認屬實，亦不足
    以認為原告所為即係違反公共利益或以損害他人為主要目的
    ，抑或有何行使權利未依誠實及信用方法之情，是盧正炘、
    盧諺辯稱原告提起本件訴訟違反誠信原則而為權利濫用云云
    ，要無足採。
六、綜上所述，原告本於前揭原因事實，依民法第767條第1項中
    段、第821條規定，請求被告拆除系爭增建物，為有理由，
    應予准許，逾前開准許部分，即請求被告將35號、37號平台
    騰空返還予原告及全體共有人，則無理由，應予駁回。
七、原告及盧正炘、盧諺陳明願供擔保，聲請宣告假執行及免為
    假執行，就原告勝訴部分，經核於法並無不合，爰酌定相當
    擔保金額予以准許，並依職權宣告王德成預供擔保後，亦得
    免為假執行。至原告其餘假執行之聲請，因訴之駁回而失所
    附麗，不應准許。
八、本件事證已臻明確，兩造其餘攻擊防禦方法及所提證據，經
    本院審酌後，核於判決結果不生影響，爰不一一予以論駁，
    併此敘明。
九、據上論結，原告之訴為一部有理由，一部無理由，爰判決如
    主文。
中　　華　　民　　國　　111 　年　　7 　　月　　8 　　日
　　              民事第三庭  法  官  林靖淳
以上正本係照原本作成。
如對本判決上訴，應於判決送達後20日內向本院提出上訴狀，若
委任律師提起上訴者，應一併繳納上訴審裁判費，否則本院得不
命補正逕行駁回上訴。
中　　華　　民　　國　　111 　年　　7 　　月　　14　　日
                              書記官   洪忠改